【裁判字號】    98,建,92
【裁判日期】    991029
【裁判案由】    給付承攬報酬
【裁判全文】
臺灣臺北地方法院民事判決                98年度建字第92號
原      告  技毅工程股份有限公司
法定代理人  洪瑞彰
訴訟代理人  蕭美玲律師
            李漢鑫律師
被      告  達因工程股份有限公司
法定代理人  侯淑真
訴訟代理人  黃欣欣律師
            李家慶律師
複  代理人  黃雍晶律師
上列當事人間請求給付承攬報酬事件，本院於民國99年10月11日
言詞辯論終結，判決如下：
    主      文
原告之訴及假執行之聲請駁回。
訴訟費用由原告負擔。
    事實及理由
壹、程序方面：
    按訴狀送達後，原告不得將原訴變更或追加他訴。但擴張或
    減縮應受判決事項之聲明者，不在此限，民事訴訟法第255
    條第1項第3款定有明文。查原告起訴時聲明請求：被告應給
    付原告新臺幣（下同）1,134,410元，及自民國97年6月18日
    起至清償日止，按年息5%計算之利息；嗣將其聲明變更為：
    被告應給付原告112萬元，及自97年6月23日起至清償日止，
    按年息5%計算之利息。核其性質係減縮應受判決事項之聲明
    ，按諸上揭規定，自應予准許之。
貳、實體方面：
一、原告起訴主張：
  (一)原告於民國92年6月11日與被告簽訂工程合約書（下稱系爭
    合約），約定由原告承攬施作「臺灣電力公司北區○○○○
    道（後改名隆恩D/S新建工程）」之電氣、空調通風、給排
    水衛生及消防設備等工程（下稱系爭工程），工程總價新臺
    幣（下同）1,120萬元，依系爭合約第5條付款辦法之約定，
    被告應於系爭合約成立時核付系爭工程總價15%之預付款，
    開工後由原告提出每期完工之工程款金額，由被告向業主臺
    灣電力股份有限公司（下稱臺電公司）申請每期核付至90%
    ，並按比例扣回預付款，其餘10%待系爭工程竣工驗收合格
    後結付尾款。嗣原告依約完成系爭合約所約定之第10期工程
    及嗣後追加工程，即一併開立第9期及第10期計價請款單4紙
    予被告，工程款共為2,256,533元。詎被告卻未依系爭合約
    之約定給付工程款，經原告於97年6月17日以內湖碧湖郵局
    第606號存證信函催告其履行，被告僅給付系爭工程第9期工
    程款及部分第10期工程款，尚積欠系爭工程第10期部分工程
    款計112萬元未給付，且兩造於97年7月8日協議書（下稱系
    爭協議書）中，亦確認尚有工程尾款112萬元。
  (二)系爭合約之範圍應依契約本文決定：
    系爭合約之範圍應依該合約本文之第1、及3條文而定，施工
    規範僅是作為契約附件，提供兩造作為依約進行相關施作時
    之補充參考資料，並非逕以附件施工規範取代契約本文、更
    遑論由附件參考資料來決定整體合約的工程範圍，觀系爭合
    約本文規定及價目表、估價單均可知，「CO2釋放測試」、
    「CO2警示牌」及「消防檢查修改」等項目確實不在原告原
    承作工程範圍內，而為之後追加項目。系爭合約僅規定以臺
    電公司製作的施工規範作為該契約的附件，並未表示「附件
    」效力可凌駕「契約本文」，故關於工程範圍界定自應回歸
    契約本文之明文規定。
  (三)消防功能設備測試非竣工前之工作內容
    消防功能之測試本來就非竣工前的工作內容，是竣工後要進
    行初驗、複驗等驗收程序時才需進行的瑕疵修補或稱缺失改
    善事宜，自與逾期認定無涉。且「消防設備功能測試」問題
    未必可歸責於原告，由於業主臺電公司在請領使照前要先經
    過臺北縣消防局消防檢查通過，而消防單位之檢查通常依最
    新頒布的消防法規內容，本件工程建造申請日期為92年1月
    20日，相關圖說原本也都依照建照當時的規範內容，惟本件
    真正的消防檢查是在95、96年間進行，在此法令變更的不可
    抗力下，又需重新檢討新法規與原設計圖之差異，因而衍生
    相關修正、變更、調度之必要時間，所以兩造在消防設備之
    安裝測試上發生諸多協調問題，但未必可歸責於原告。
  (四)消防系統CO2釋放測試非屬原告之工作範圍：
    「CO2釋放測試」係追加工程，非屬系爭合約範圍，被告稱
    此屬系爭合約內的工作項目，僅將來另議價格而已，且稱被
    告後來仍是依原告報價給付云云，惟工作項目的內容及總價
    係系爭合約的必要之點，兩造在簽署契約當時，既未就「CO
    2釋放測試」及「消防檢查修改」項目議價成功，原告自不
    因此負施工義務。且原告本於96年5月間就追加工程提出309
    ,330元報價，惟於96年6月7日時遭被告員工劉銘文砍價近半
    僅同意169,888元，故原告也只能接受而於96年6月25日提出
    追加總價款為169,889元的計價請款單，雙方確實直至96 年
    6月7日方就追加工程款數額達成合意。
  (五)消防檢查亦非屬原告之工作範圍：
    消防檢查或消防設備核准函皆屬申請使用執照時的工作，被
    告雖有向臺電公司承攬使用執照申請工項，但並未在系爭合
    約內一併轉包予原告，自不得責令原告負擔該部份義務。至
    被告雖稱其已將消防事項全數發包予原告，無單獨保留使用
    執照的消防檢查乙項工作不發包給原告之理。惟兩造間系爭
    合約本來就未包含隆恩D/S工程中的消防相關事宜全部，合
    約第1條約定早已清楚地將CO2釋放測試及CO2警示牌等項目
    排除在原合約範圍之外，且實務上將消防檢查工作發包給消
    防專業公司者，亦所在多有。95年12月21日所出具之被證18
    號保證書內載「立此保證書起14天內向臺北縣主管機關辦理
    消防安全設備檢查手續，並於60天內取得消防檢查合格證明
    文件…非本公司（技毅公司）因素不含於上列60日內」條件
    ，原告確已協助被告在立承諾書起第14天即96年1月4日向消
    防局提出消防檢查申請，故消防局在接獲申請後的96年1月
    12日就至現場檢查並發現有法令變更之需修改事項，嗣亦經
    修改完畢並取得消防檢查合格證明。
  (六)「消防功能設備測試」、「CO2釋放測試」及「消防檢查」
    係不同之項目：
  1.「消防功能設備測試」係測試包商所提出給付是否符合債之
    本旨，為契約面之問題。「消防檢查」是要檢查建物本身是
    否符合進行檢查時的消防法規要求，是法令面的問題。「CO
    2釋放測試」則係與「消防功能設備測試」或「消防檢查」
    不同的獨立項目。
  2.「消防功能設備測試」的完成時間點是95年6月13日。「消
    防檢查」係建物起造人臺電公司與臺北縣政府消防局間的法
    令問題，本項已於96年1月或2月間完成，「CO2釋放測試」
    係於96年1、2月間消防檢查通過後方另行施作，故於96年5
    月23日完成。
  (七)原告並無逾期情事，消滅時效亦未完成：
  1.系爭合約是屬被告與臺電公司合約中之第1期工程項目之一
    ，原告業於94年5月6日如期竣工，並無逾期之情事，被告對
    原告已完工乙事並不爭執，惟以「原告直至96年5月23日才
    完工，有逾期814天完工之違約情事」等語抗辯扣抵逾期罰
    款而拒付款項，然依兩造嗣後於94年9月16日所簽立之工程
    合約協議書（下稱系爭工程合約協議書）第19條約定，被告
    無權執94年5月6日竣工後事由扣處原告逾期罰款，且被告亦
    無權以「消防功能測試」事宜主張原告的逾期罰款責任，被
    告一再稱其本來在94年5月6日後即可儘速驗收合格並順利取
    得剩餘的10%工程尾款，係因消防功能測試直至95年6月13日
    方完成，故延至95年8、9月方通過驗收云云，惟觀臺電公司
    與被告之初驗紀錄，可知竣工測試項目中留有電梯、吊車空
    調、發電機、消防、電動大門等設備，皆為事後才陸續功能
    測試合格，並非竣工後就只剩原告承作的消防設備一項未功
    能測試合格。故縱無「消防功能測試」問題，被告亦無法在
    94年5月6日竣工後立即驗收合格通過並領得款項。
  2.本件原告所請求者，是最後10%之驗收款，依系爭合約第5條
    第3項約定，需嗣工程正式驗收合格後，才能請求此10%之驗
    收款，而系爭工程於97年4月1日才正式驗收合格完畢，故原
    告在98年2月間提起本件訴訟，當無罹於時效之問題。
  (八)爰依系爭合約及系爭協議書之約定，聲明請求：被告應給付
    原告112萬元，及自97年6月23日起至清償日止，按年息5%計
    算之利息；並願供擔保，請准宣告假執行。
二、被告則以：
  (一)系爭工程款經扣抵逾期罰款後已無款項可領取：
    依據系爭合約第1條、第3條及第26條約定，原告之工作範圍
    包括消防設備程之安裝、測試、檢驗及資料送審，且直至被
    告或業主台電公司派員複驗認為合格，並發給正式驗收證明
    書後，方屬正式驗收竣工。原告原應於94年2月28日前完工
    ，惟雖經被告再三去函催促，原告仍嚴重遲延，不但遲至94
    年3月29日仍未將消防受信總機等設備進場，亦未完成二氧
    化碳管壓測試；於翌年95年2月8日申請消防設備功能測試，
    再於同年6月13日完成缺失改善後申報竣工辦理初驗。然完
    成消防設備功能測試後，原告仍怠於辦理消防資料送審，導
    致被告直至96年5月23日間始取得使用執造，已逾期甚久。
    依系爭合約第19條規定：「除經甲方查明認為非人力所能抗
    拒之災禍，並有具體證明外，乙方應配合甲方所訂之施工日
    期，如期完竣。否則每逾1日，應依本工程總價0.4%作為賠
    償甲方之損失」，因系爭工程原合約總價為1,120萬元，故
    原告每遲延1日應納之逾期罰款為44,800元，則自原告應完
    工日94年2月28日至實際完工日96年5月23日共814天，逾期
    罰款總計36,467,200元，是本件被告既尚有數千萬之逾期罰
    款，以之與應付之工程款抵銷，被告自無庸再給付原告工程
    款112萬元。
  (二)原告以消防法令之變主張遲延工期並無理由：
    原告主張伊已因消防法規之變更，支出甚多額外成本，並臚
    列消防法規之變更，但對於何一法規之變更造成其何一工作
    之增加，則未見原告有何具體說明，顯見其主張並無所本。
    況列為系爭合約一部份之附件五變電所消防設備裝設工程規
    範已明訂：「所有施工需符合消防法規之規定，不得藉此另
    要求給價或延長工期」，顯見消防法令之變更並非原告得以
    遲延工期或請求被告給付額外價款之理由。
  (三)CO2釋放測試確為原告工作範圍之一部分：
    系爭工程合約附件五「第三篇消防工程」第5.3.2條約定：
    「CO2測試所需之儀器及費用由廠商（指原告）負責，釋放
    後之CO2鋼瓶及藥劑一律由廠商換新或重新裝填，藥劑費用
    由本公司（指被告）依約核實計付」、「CO2測試結果，CO2
    濃度未達到第5.2.5b節要求時，廠商需依本公司指定之其他
    防護區做測試（包含原測試區）直到合格為止。以上因測試
    結果不合格而增加之一切費用均由廠商負責」，故消防系統
    CO2為原告工作範圍之一部分，該附件五縱來自被告與臺電
    公司間之合約，兩造既將該等規定列為合約附件，作為合約
    條款之一部分，當然表示該部分亦為原告之契約工作範圍。
    原告又稱其工作範圍僅限於詳細價目表所列第一2至5四大項
    工作，而第一6所列「消防系統CO2釋放測試費」並未載明金
    額，顯非其工作範圍。且原告締約前就系爭工程向被告所提
    出之報價單所列工作範圍包括(1)電器設備、(2)空調通風設備
    、(3)給排水衛生設備、(4)消防設備(5)消防系統CO2釋放測試
    費及(6)消防系統藥劑填裝工及測試藥劑費等6大項，原告於
    議價後同意就前4大項減價，然不同意就後2項減價，因此雙
    方僅先將價格已確定之前4項工程之總價及分項價格載明於
    合約及詳細價目表中，惟第(5)項及第(6)項工作當然仍為契約
    工作之一部份，僅係價格需再商議，否則原告即無可能對該
    部分提出報價，兩造亦無必要於詳細價目表所列該兩項工作
    之備註欄中載明「備用單價」，再於合約第1條約定「消防
    系統CO2釋放測試費及消防系統藥劑填裝工及試藥劑費（備
    用單價）另議」。且承攬商須就工程變更或追加部分先行施
    作、再為議價之作法乃工程慣例，本件亦係相同之情形。是
    原告於96年5月23日完成測試後，為利後續請款作業，隨即
    於翌日即96年5月24日提供估價單予被告，再經兩造於同年6
    月7日完成議價。實際上，原告早於94年6月17日及同年12月
    21日即曾兩度致函被告，承諾將於同年12月23日前進行CO2
    測試工程。倘原告就該等工作並無施作義務，顯無需致函被
    告為上述表示。
  (四)消防檢查亦為原告工作範圍之一部分：
    依據系爭合約第3條、合約附件五第三篇消防工程及第四篇
    變電所消防設備裝設工程規範，原告工作範圍的確包括「消
    防工程設備中之資料送審、材料送審及檢驗」、「於消防工
    程設置完妥後，向當地縣市主管機關辦理消防安全設備檢查
    等手續」。原告就其所負責之消防工程，有提出消防設備核
    准函，俾被告申請使用執照，被告從未稱原告有申請使用執
    照之義務。原告向被告承包系爭工程時，明知消防檢查是向
    政府機關申請使用執照時所需的手續之一，若原告無完成消
    防檢查或提供消防檢查核准函之義務，則原告所安裝之消防
    設備置於何處、採用何種材質、使用何種系統等類此資料，
    則應由「未施作之第三人」提出圖說、使用手冊、操作說明
    書送檢、並確保「原告施作」之消防工程通過安全檢查？又
    原告若認其並無提出該等文件及完成相關消防檢查或測試之
    義務，何以仍完成上述工作並提出消防檢查函，俾被告得以
    申請使用執照？且系爭合約附件之詳細價目表係取自臺電公
    司與被告所訂工程合約之詳細價目表。綜觀該詳細價目表全
    部1至95項工程項目可以發現，除載明備用單價之第6及第7
    項以外，與消防有關者僅有原告承攬之第5項「消防設備」
    ，此當然係表示原告之契約工作範圍包括「全部」之消防工
    程，而無原告所稱被告將部分消防工程發包他人或留做自行
    施做之情形。被告既將消防工程發包原告，又豈有特意保留
    其中部分消防項目予第三人施做之必要？原告所辯明顯違反
    經驗法則及工程實務。
  (五)原告逾期完成消防測試及提出消防檢查合格函對被告造成之
    影響：
    原告承作消防工程，應確保其所施做之消防工程通過檢查並
    提供消防檢查合格函以利被告申請使用執照，當然為原告之
    契約義務。姑不論消防設備之施做、安裝有無遲延，原告一
    日未能提出消防檢查合格函予被告，被告即一日無法申請使
    用執照。且系爭工程竣工（包括分項工程竣工）原應依規定
    辦理工程驗收，惟因本件工程之消防設備之功能於第一期工
    程完工後尚未能測試合格，故無法辦理分期驗收，被告因此
    去函臺電公司表示所有工程待消防設備功能測試合格後一併
    辦理驗收，換言之，取得消防設備檢查函乃原告之契約義務
    ，原告完成第一期工程後原可立即辦理分段驗收，然因原告
    未完成消防設備檢查，被告非僅無法辦理分期驗收，領取台
    電公司之工程款；甚至因原告遲延取得消防檢查合格函，致
    被告屢遭台電公司警告欲將被告列入政府採購黑名單。
  (六)原告稱其於94年2月28日已完成系爭工程，則原告之承攬報
    酬請求權業於96年2月28日罹於時效，原告於98年2月9日始
    提起本件訴訟，被告為時效抗辯。
  (七)答辯聲明：原告之訴及假執行之聲請均駁回；如受不利判決
    ，願供擔保請准宣告假執行。
三、兩造不爭執事項：
  (一)兩造於92年6月11日簽訂系爭合約，約定由原告承攬施作系
    爭工程，工程總價為1,120萬元（含稅），而系爭工程屬於
    被告向臺電公司所承攬隆恩D/S新建工程之第一期工程之項
    目之一，系爭工程現已完工，被告僅剩112萬元工程款尚未
    給付，兩造於97年7月8日簽立系爭協議書，確認由被告先扣
    留逾期罰款112萬元，依確定終局判決結果辦理找補之情，
    有系爭合約及系爭協議書可證（見本院卷第7至17、44頁）
    。
  (二)依系爭合約書第19條約定：「除經甲方（指被告）查明認為
    非人力所能抗拒之災禍，並有具體證明外，乙方（指原告）
    應配合甲方所訂之施工日期，如期完竣，否則每逾一日，應
    依本工程總價千分之四作為賠償甲方之損失。」，嗣兩造於
    94年9月26日簽訂系爭工程合約協議書，其中就系爭合約第
    19條遲延損失部分，另約定：「若非甲方（指被告）及業主
    或經查明非人力所能抗拒因素，乙方（指原告）應配合甲方
    所訂之施工日期，如期完竣，每逾一日，應依本工程總價千
    分之一作為賠償甲方之損失，但最高遲延損失賠償金額不超
    過本工程承包金額之10%為上限。」，該工程合約協議書右
    方另以手寫文字記載：「CO2控制箱11╱3日點驗通過安排安
    裝」、「技毅工程：梁世祿第五條付款辦法取消」等語，亦
    有系爭工程合約協議書可憑（見本院卷第86頁）。
四、得心證理由
  (一)原告是否將系爭工程之工程款債權讓與予訴外人天德工程顧
    問有限公司（下稱天德天司）：查原告雖曾於96年5月10日
    將系爭工程款債權於450萬元範圍內讓與天德公司，並於96
    年8月10日通知被告關於債權讓與之事實，有原告96年8月10
    日債權轉讓通知函及轉讓合約書（見本院卷第42、43頁）、
    系爭協議書（見本院卷第44頁）、授權書與支票（見本院卷
    第45頁）均影本為佐，然原告主張其與天德公司已於97年10
    月15日合意解除前述債權讓與契約之情，並提出合意解除工
    程款債權讓與合約書影本為考（見本院卷第69頁），堪信為
    真實，因此，原告仍為系爭工程款債權之債權人，合先敘明
    。
  (二)原告關於驗收款112萬元之請求權是否業已罹於時效：
    按承攬人之報酬請求權，因2年間不行使而消滅；約定由承
    攬人供給材料者，其材料之價額，推定為報酬之一部；又消
    滅時效，自請求權可行使時起算；消滅時效，因承認而中斷
    ；時效中斷者，自中斷之事由終止時，重行起算；請求權已
    經時效消滅，債務人仍為履行之給付者，不得以不知時效為
    理由，請求返還，其以契約承認該債務或提出擔保者亦同，
    民法第127條第7款、第490條第2項、第128條前段、第129條
    第1項第2款、第137條第1項、第144條第2項分別定有明文。
    查本件原告請求之10%工程尾款屬承攬人之報酬請求權，其
    中雖包含原告所供給材料之價額，惟仍推定為報酬之一部，
    因此，消滅時效期間為2年，又依據系爭合約第5條第3項約
    定，系爭工程尾款10%之清償期是於系爭工程正式驗收合格
    時，亦即原告於正式驗收合格時始得請求被告給付工程尾款
    ，而被告稱原告於96年5月23日始經業主檢驗合格之情，並
    提出測試合格記錄表為證（見本院卷第92、93頁），則自96
    年5月23日檢驗合格之日起至原告於98年2月9日起訴時，尚
    未逾2年之效滅時效。另兩造於97年7月8日簽立系爭協議書
    （見本院卷第44頁），於該協議書中，被告承認就系爭工程
    原告當時尚有含本件112萬元工程款在內之2,242,123元工程
    款，揆諸前揭民法規定，發生時效中斷之效果，消滅時效期
    間自97年7月8日重行起算，原告於98年2月9日提起本件訴訟
    ，尚未罹於消滅時效，另縱使被告與原告簽立系爭協議書時
    ，原告之報酬請求權業經時效消滅，惟被告承認本件原告所
    請求之112萬元工程債務存在，因此，被告若仍為履行而給
    付該工程款，包括抵銷在內，即不得以不知時效為理由，請
    求返還，併此敘明。
  (三)原告依系爭合約之工作範圍是否包括CO2釋放測試及消防檢
    查？消防功能設備測試是否與逾期罰款無關？
  1.依據系爭合約第1條工程名稱約定：「臺灣電力公司北區○
    ○○○道D/S新建工程之…消防設備等『全部』工程、〔另
    消防系統CO2釋放測試費…（備用單價）另議…〕；及第3條
    工程範圍約定：「依甲方（指被告）與業主（臺灣電力公司
    ）所定契約（臺灣電力公司北區弘道D/S新建工程中之…消
    防設備（詳圖說）以上部分包含『全部』…等施工項目及甲
    方與業主合約…施工規範要求等為完成以上工程大小工料即
    承攬資格送審、資料送審…材料送審…均由乙方（指原告）
    負責…施工中所需檢驗需配合甲方與業主要求，不另計價。
    」；以及第26條約定：「附件包含以下：…消防工程、變電
    所消防設備裝設工程規範…。」，是依據系爭合約文義，原
    告所承攬範圍為被告向臺電公司所承作消防設備部分之全部
    工程，而被告向臺電公司所承作消防設備部分，既然於履約
    過程中需進行在按裝消防設備完工後之消防功能設備測試、
    CO2釋放測試及消防檢查等事宜，此為兩造所不爭執，而從
    系爭合約所附之數量表亦僅記載「消防設備」，且系爭合約
    中有提及包括消防系統CO2釋放測試部分，僅是費用另計，
    及資料送審與查驗等均由原告負責，而原告亦自承消防測試
    是屬於系爭合約上之契約義務（見本院卷第402頁背面），
    又被告既然將消防設備之按裝及材料均交由原告承作，則關
    於該等設備之檢查事宜，原告自較為熟捻且如有任何疑義原
    告較瞭解如何因應，是衡情被告應是會將CO2釋放測試及消
    防檢查等相關事宜均交由原告承作，因此，原告於系爭合約
    所承攬範圍亦應包括消防功能設備測試、CO2釋放測試及消
    防檢查在內。
  2.原告主張系爭合約記載CO2釋放測試費價格另議，則兩造未
    就契約必要之點即價格部分達成合意，故此部分自非系爭合
    約之範圍，惟按「約定由承攬人供給材料者，其材料之價額
    ，推定為報酬之一部。」、「如依情形，非受報酬即不為完
    成其工作者，視為允與報酬。未定報酬額者，按照價目表所
    定給付之；無價目表者，按照習慣給付。」，民法第490條
    第2項、第491條分別定有明文，準此，原告承攬系爭工程，
    依情形顯非受報酬即不為完成其工作者，依據前揭民法規定
    ，視為允與報酬，如未定報酬額者，按照價目表所定給付之
    ，無價目表者，按照習慣給付，因此，並無原告所稱未能達
    成合意之情事，其上開主張，自無可採。
  (四)原告有無逾期？如有，逾期之日數為何
  1.按承包商於申報竣工日並經業主或監造單位確認已完工後，
    若在契約約定的完工期限內，且驗收合格，或驗收時發現瑕
    疵，承包商於指定改善之期限內改善完成，工程即未逾期，
    申報竣工日起至驗收完成止之期間，則不計算工期。反之若
    超過完工期限，或申報竣工時未超過完工期限，則有逾期的
    問題，承包商應負給付遲延或依契約負違約金責任（謝哲勝
    、李金松著之工程契約理論與求償實務乙書第157、158頁可
    資參照，見本院卷第160、161頁），又依據臺灣電力公司99
    年4月20日D北區字第09903006021號函，臺灣電力公司與被
    告間之隆恩（原名稱弘道）D/S新建工程採購承攬契約（下
    稱隆恩新建工程契約）完工基準係以工程竣工為準，如有逾
    期，則依該契約第18條規定辦理，另「驗收時間」之逾期，
    依該契約第20條第6項規定僅指「初驗或驗收時，如發現與
    契約規定不符者，乙方應在初驗或驗收後規定期限內，照圖
    說無償修改完成並經複驗合格，逾期未改正者，其逾指定補
    修期限日數按照第18條規定辦理」（見本院卷第248、249頁
    ），是依臺灣電力公司與被告間之隆恩新建工程契約約定，
    是否逾期完工是以竣工日為準，然逾驗收時所指定之改正期
    限，仍應依據該契約第18條約定支付違約金，合先敘明。
  2.依據系爭合約第6條工程期限約定：「…完工期限：乙方（
    指原告）應確實配合甲方（指被告）進度，若乙方於工程進
    行時，因不可抗力…而遲延本工程時，乙方應向甲方提出書
    面報告，經甲方同意後順延工作天數。」，又兩造另於94年
    9月16日簽立之系爭工程合約協議書第19條約定：「若非甲
    方（指被告）及業主或經查明非人力所能抗拒因素，乙方（
    指原告）應配合甲方所訂之施工日期，如期完竣，每逾一日
    ，應依本工程總價千分之一作為賠償甲方之損失，但最高遲
    延損失賠償金額不超過本工程承包金額之10%為上限。」（
    見本院卷第86頁），準此，系爭工程之完工期限，應配合被
    告於隆恩新建工程之進度，依據被告所定之施工日期，如期
    完竣，亦即系爭合約所定原告應完成之部分包括被告在隆恩
    新建工程對臺灣電力公司所負之按裝消防功能設備、消防功
    能設備測試、CO2釋放測試及消防檢查之契約義務，亦即該
    等部分均屬原告應完竣之部分，而原告亦自承消防測試是屬
    於系爭合約上之契約義務（見本院卷第402頁背面），僅是
    其履行期間為何之問題，亦即消防測試之給付時期，為完工
    後之驗收期間，因此，系爭工程關於原告之給付期限，為被
    告依據其進度分別通知原告關於按裝消防功能設備、消防功
    能設備測試、CO2釋放測試及消防檢查各應完成之期限。
  3.被告與臺電公司間之隆恩新建工程契約與系爭合約，仍係分
    屬獨立不同之合約，且此2份契約所涵蓋之工程範圍並非一
    致，亦即系爭工程僅為隆恩新建工程之第一期工程之其中一
    部分，故縱使原告應配合被告於隆恩新建工程之進度施工，
    然原告有無竣工或驗收逾期，需否負擔逾期罰款責任，仍應
    視系爭合約之約定而定，非一律以被告與臺電公司間關於隆
    恩D/S新建工程合約之履行狀態決定，亦即仍應視原告有無
    如期於被告所定關於裝置消防功能設備、消防功能設備測試
    、CO2釋放測試及消防檢查各應完成之期限內如期完成而定
    。準此，依據臺灣電力公司99年4月20日D北區字第09903006
    021號函所示：「…經查該工程最末期工程竣工日為95年6月
    14日遂後於95年7月10日辦理工程初驗95年8月8日完成工程
    初驗之複驗、95年8月28日至30日辦理驗收95年9月26日完成
    工程驗收之複驗。綜觀上述時程均符合承攬契約第20條規定
    ，故無對達因工程股份公司進行逾期罰款…（三）…1.有關
    驗收時間係依承攬契約第20條規定，於期限由本處通知辦理
    。2.經查該工程第一A期工程承攬商於94年12月4日申報竣工
    ，依承攬契約第20條規定，工程竣工（包括分項工程竣工）
    時應依規定辦理工程驗收，惟因該工程之消防設備之功能於
    第一期工程完工後尚未能測試合格，然依承攬契約之變電所
    及房屋新建工程特別說明第16條規定「本工程或任一分期內
    之電梯、吊車、照明設備、抽風機、抽水機、消防設備、空
    調設備，保全等須於安裝完成後，申辦上述各項之完工檢驗
    試驗，由甲方派員監視檢驗;試驗合格後，本工程或分期工
    程方得辦理初驗」，故無法辨理分期驗收。3.達因工程股份
    有限公司於95年6月2日達電北字第095060227D號函述木工程
    第二期工程業已完工，僅剩第二A期工程（全部工程竣工項
    目數量表單編製），故請俟工程全部完工後及消防設備功能
    測試合格後一併辦理驗收。4.本處考量後續外業性質工程業
    已完成，僅待第2A期工程竣工數量表單編製（內業性質作業
    ）及消防功能測試，且依承攬契約之詳細價目表（含詳細價
    目表A,B…）說明第6.5條規定消防設備經測試合格消防設備
    費可估驗至100%，第6.8條建築物竣工經初驗合格後，建築
    物費用可估驗至97%係關乎承攬商請款時程，而承攬商自願
    待上述總體工作完成後再辦理驗收以達請款要件且無影響本
    公司權益，經本處研議後於95年6月27日以D北區字第950600
    56號函覆同意所請，故本工程之驗收時程係經甲乙雙方同意
    不另辦理分項驗收，待最末工程竣工後依承攬契約辦理驗收
    …（四）…有關該工程第一期工程屬於「變電所乙棟（建築
    物主體結構、裝修以及機水電工程）、土木設施（涵洞工程
    、圍牆、排水溝、噴灌設備、出入口大門等）之總項工程。
    承攬商達因工程股份有限公司未於契約約定期限內完成其上
    所述之總項工作故逾期82天。達因工程股份有限公司申請行
    政院公共工程委員會進行調解，其陳述之原因為總項工程所
    延宕之工期，而各分項工程係有相關連之施工流程，故難以
    獨立分析出逾期天數中係屬於何項工程所致。案經調解後逾
    期82天之部分，本處同意給予達因工程股份有限公司展延工
    期75天，仍逾期7天。」（見本院卷第249至251頁），故臺
    灣電力公司最終認定被告逾期82天，經調處後以被告逾期7
    天處理，關於驗收部分，因該隆恩新建工程之消防設備之功
    能於第一期工程完工後尚未能測試合格，無法如期辦理分期
    驗收，被告乃因此放棄分期驗收可於初驗合格時即領取總工
    程款97%之權利，而自願待總體工作完成後再辦理驗收以達
    請款要件，因此，確實有因消防設備之功能於第一期工程完
    工後尚未能測試合格，而發生分期驗收逾期之情事，被告為
    免除遭臺灣電力公司請求逾期罰款，不得已自願待總體工作
    完成後再辦理驗收以達請款要件，而放棄分期驗收而可於初
    驗時即時領得總工程款97%之權利，以換取台電公司免除驗
    收逾期罰款之條件，是以，被告雖在隆恩新建工程，無逾期
    驗收之情事，亦無從逕以推認系爭工程無逾期之情事。
  4.查被告於94年2月18日以達技字第094021880D號函催告原告
    於94年2月28日前完成尚未完成部分之消防設備按裝及測試
    完妥（見本院卷第46頁），揆諸前揭說明，原告應依被告之
    通知於94年2月28日前完成消防設備之按裝與測試，然原告
    並未如期完成，經被告再於94年3月29日、94年6月17日等多
    次發函催促原告儘速進行消防設備之按裝與測試（見本院卷
    第47、48頁），原告於94年12月21日以技發字第94099號函
    覆有關CO2總機控制盤於94年12月22日配線完成，其訂於94
    年12月23日派員進行各項消防功能測試工作（見本院卷第49
    頁），因此，原告自己業已承諾於94年12月23日完成消防設
    備功能之測試，然原告遲至95年6月13日始完成消防功能測
    試之事實，亦為兩造所不爭執（見本院卷第51、53、402、4
    16頁），是關於消防設備功能測試部分，原告確實有逾期完
    成之情事，縱使以原告承諾之94年12月23日翌日起算，至95
    年6月13日已遲延172日，依系爭工程合約協議書約定，每日
    以系爭工程總價之千分之一即11,200元計付逾期違約金，且
    最高遲延損失賠償金額不超過系爭工程承包金額之10%上限
    ，亦即不超過112萬元，而原告就消防測試部分之逾期日數
    已於100天，故其逾期違約金至多以112萬元計算，被告以之
    與尚未給付予原告之工程尾款112萬元為抵銷，洵屬有據，
    堪認原告之工程尾款112萬元之債權，業經被告以逾期違約
    金112萬元為抵銷後，而歸於消滅。
  5.按稱承攬者，謂當事人約定，一方為他方完成一定之工作，
    他方俟工作完成，給付報酬之契約；又報酬應於工作交付時
    給付之，無須交付者，應於工作完成時給付之，工作係分部
    交付，而報酬係就各部分定之者，應於每部分交付時，給付
    該部分之報酬，民法第490條第1項、第505條分別定有明文
    ，是定作人對於承攬人負有支付報酬之義務，此項報酬雖以
    工作之交付或完成時清償為原則，然此僅就報酬支付時期而
    言，此觀民法第490條及第505條規定自明，故報酬支付縱在
    工作完成之後，但報酬債權之發生，卻在承攬契約成立之同
    時發生，換言之，即承攬人交付完成物之義務，與定作人給
    付報酬之義務，並非當然同時履行，承攬人非得於定作人未
    為給付報酬前，遽行拒絕交付完成物（最高法院50年台上字
    第2705號判例可資參照）。查系爭工程合約第5條第2項約定
    ：「每期工程款金額依完成金額由乙方（即原告）提出，由
    甲方（即被告）向臺電公司申請核准金額付至90%…。」（
    見本院卷第8頁），是關於報酬給付時期，兩造係約定以臺
    灣電力公司就原告施作部分付款給被告之時被告應給付報酬
    予原告，而隆恩新建工程既因消防設備功能測試未能如期完
    成，致無法辦理分期驗收，造成臺灣電力公司未能給付分期
    報酬款予被告，已詳如前述，是依系爭合約，原告此部分之
    工程款清償期尚未屆至，因此，原告主張被告未付清工程款
    ，而如期進行消防功能測試云云，顯無所據，仍應負逾期之
    違約責任。
五、綜上所述，原告依據系爭合約，請求被告給付1,120,000元
    及自97年6月23日起至清償日止，按年息5%計算之利息，為
    無理由，應予駁回。其假執行之聲請，亦失所附麗，應一併
    駁回。
六、本件事證已臻明確，兩造其餘之攻擊防禦方法及舉證，經本
    院審酌後，認均不足以影響本判決之結果，毋庸一一論列，
    併此敘明。
七、據上論結，原告之訴無理由，爰依民事訴訟法第78條，判決
    如主文。
中    華    民    國    99    年    10    月    29    日
                  民事第五庭    法  官  賴秀蘭
以上正本係照原本作成
如對本判決上訴，須於判決送達後20日內向本院提出上訴狀。如
委任律師提起上訴者，應一併繳納上訴審裁判費。
中    華    民    國    99    年    10    月    29    日
                                書記官  李佩芳

司法院資訊處製作；財團法人民間司法改革基金會備份。
